【裁判字號】    99,苗小,41
【裁判日期】    990831
【裁判案由】    侵權行為損害賠償
【裁判全文】
臺灣苗栗地方法院民事小額判決          99年度苗小字第41號
原      告  甲○○○○○○○○.
訴訟代理人  王士銘律師
複代理人    賴宜孜律師
被      告  乙○○
            丙○○
共      同
訴訟代理人  丁○○
被      告  戊○○
上列當事人間請求侵權行為損害賠償事件，本院於民國99年8 月
17 日言詞辯論終結，判決如下：
    主  文
原告之訴及假執行之聲請均駁回。
訴訟費用新臺幣壹仟元由原告負擔。
    事實及理由
壹、程序方面：
一、被告戊○○經合法通知，未於言詞辯論期日到場，核無民事
    訴訟法第386 條各款所列情形，爰依民事訴訟法第385 條第
    1 項前段之規定，准原告之聲請，由其一造辯論而為判決。
二、按訴狀送達後，原告不得將原訴變更或追加他訴，但擴張或
    減縮應受判決事項之聲明者，不在此限。民事訴訟法第255
    條第1 項第3 款定有明文。本件原告起訴聲明第一項請求被
    告連帶給付新臺幣（下同）60,848元，及自起訴狀繕本送達
    翌日起至清償日止，按年息百分之5 計算之利息。嗣於本院
    民國99年4 月6 日言詞辯論期日具狀變更聲明為請求被告連
    帶給付60,752元，及自起訴狀繕本送達翌日起至清償日止，
    按年息百分之5 計算之利息，核屬減縮應受判決事項之聲明
    ，與上開規定相符，應予准許。
貳、實體方面：
一、原告起訴主張：
  (一)被告乙○○係訴外人持志國際事業有限公司（下稱持志公司
    ）之負責人，經營外籍勞工之引進等業務；被告丙○○為被
    告乙○○之弟並擔任持志公司服務部副理；被告戊○○則經
    乙○○指派擔任訴外人志華國際有限公司（下稱志華公司）
    副理，為該公司實際負責人。被告乙○○為拓展業務，陸續
    在全國各地成立尚華國際有限公司（下稱尚華公司）、尚華
    公司基隆分公司等14家公司，對外均以「持志集團」名義招
    攬業務，是被告等人均為熟悉外籍看護工仲介業務之人員。
  (二)按行政院勞工委員會（下稱勞委會）93年6 月25日勞職外字
    第0930203855A 號函公告之「外國人入國工作費用及工資切
    結書」（下稱工資切結書）已明白規定：「來華工作有關之
    借款指凡勞工安家費、私人借款及向外國人力仲介公司、銀
    行借款等款項，並經勞工同意在華代收之相關費用。未列於
    此切結書之其他款項，任何人不得代扣或代收。」，本件原
    告係「持志集團」所屬持志公司、志華公司所引進之第二類
    外國人，被告等人既係從業人員，知悉原告入境台灣之前，
    確有親自簽署勞委會規定之「工資切結書」及「看護工所得
    薪資及其他費用計算表」（下稱計算表），並經原告母國加
    以驗證上開文件之真實性，由原告攜帶來華後交予雇主，作
    為雇主辦理申請聘僱許可及發放薪資之依據。依原告所簽署
    並經印尼國家主管部門驗證之「工資切結書」、「計算表」
    ，原告之薪資每月得扣款之金額為8,503 元（計算式：臺灣
    仲介公司服務費1,800 ＋管理費265 ＋銀行貸款4,438 ＋保
    證金2,000 ），未列於上開切結書及計算表之其他任何款項
    ，任何人不得「代扣」或「代收」，原告亦無向被告或持志
    集團合作之印尼Sunny Commercial Bank 仲介公司借款。
  (三)原告入境台灣後，即為被告等接往持志總公司，趁原告剛入
    境及不熟悉仲介業務，要求原告依持志公司提供之印尼文件
    書寫、簽名。公司人員並對原告詐稱：是公司統一規定，大
    家都有簽。又脅迫原告稱：如不簽者，必須遣返印尼，將來
    一切費用，將要求原告及家人賠償等語，原告擔心不照做的
    話無法工作，因此陷於錯誤，而簽下本票、同意書等多項文
    件。被告乙○○及丙○○於每月例行召開之主管會議中，並
    指示分公司副理及課長，每月須向看護工收取12,300元，每
    月收取之金額超出「工資切結書」、「計算表」得收取金額
    達3,797 元（計算式：12,300－8,503 ＝3,797 ），共收取
    16個月。原告之雇主曾加以抗議，被告則提出之前原告在被
    詐欺、脅迫之情形下所簽署之本票、同意書等文件，以原告
    在國外私人訓練費、講習費或向印尼仲介公司之借貸，詐騙
    雇主，使雇主相信而每月依照同意書應扣金額12,300元支付
    持志公司，總計超出每月交付持志公司可合法代收費用達60
    ,752元（計算式：3,797 ×16＝60,752）。被告等之犯行業
    據鈞院刑事庭以98年度金重訴字第1 號刑事判決認定在案，
    為此依民法第184 條第1 項、第185 條、第179 規定，請求
    被告連帶賠償及返還被超收剋扣之薪資等語。並聲明：(一)被
    告應連帶給付原告60,752元，及自起訴狀繕本送達翌日即99
    年2 月23日起至清償日止，按年息百分之5 計算之利息。(二)
    願供擔保請准宣告假執行。
  (四)對被告抗辯之陳述：
    1.被告向原告詐欺取財之事實，業經本院以98年度金重訴字
      第1 號判決被告乙○○、丙○○有罪在案，基於禁反言原
      則，不應容許被告於本案更異其詞。
    2.被告辯稱原告積欠SALI債務，惟原告並不認識SALI，亦無
      積欠外國之債務，依舉證責任應由被告負舉證之責。又原
      告辯稱所收取款項「剩餘部分則作為給付國外介紹之酬金
      及印尼仲介公司、臺灣仲介公司之營運利潤」，原告否認
      有該項合意或授權，由此更足證被告有超收之行為。況被
      告先辯稱原告有墊借221,400 元，分18個月償還，故每月
      應償還12,300元云云，復又辯稱所收取之12,300元需繳納
      臺灣仲介公司2 年服務費42,000元，如有餘額，做為臺灣
      仲介公司之營運利潤云云，可知被告所言借款金額前後矛
      盾，所述非屬實在。
二、被告乙○○、丙○○則以：
  (一)查原告入境我國工作前，於其等母國印尼即親自簽名並捺指
    印簽署中、印尼文對照之授權書，內容為：「茲本人合法委
    託印尼仲介公司，辦理來臺灣地區工作，經由印尼合法人力
    仲介公司引進，合法墊借221,400 元，本人同意由本人在臺
    灣地工作薪資分18月，每月償還12,300元，其中本人亦同意
    匯款至印尼仲介公司，指定在台灣地區之銀行帳戶。此授權
    書係確實為本人所立具，以資供給必須之用途。」等語，復
    於入境我國工作後親自簽署委託書或授權書等文件，委託被
    告所有與原告有契約關係之公司於其等薪資所得中按月提領
    12,300元，以履行上開債務。而上開議定12,300元計18期（
    月）之債務，係作為清償「工資切結書」及「計算表」之貸
    款(含保證金)、支付臺灣之仲介公司合計2年之服務費42,00
    0 元（計算式1,800 ×12+1,700×12=21,600+20,400＝42,0
    00），剩餘部分則作為給付國外介紹人之酬金及印尼之仲介
    公司、臺灣之仲介公司之營運利潤。基於尊重原告之人格權
    暨其自由處分財產之權，自不得以此認被告對其侵害權利。
    是被告所有公司對原告每月收取12,300元，既經原告等委託
    、授權，亦有其正當用途，被告自無侵害原告權利之事實，
    原告向被告主張侵權行為損害賠償，自屬依法無據。
  (二)原告以嫈委會93年6 月25日勞職外字第09320203855A號函示
    及原告簽署之「工資切結書」第四點後段所稱：「未列於此
    切結書之其他款項，任何人不得代扣或代收。」，認被告每
    月收取3,797 元，係屬不當得利云云。惟勞委會之上開函示
    及原告之切結，乃剝奪外籍勞工之人格權及財產自由處分權
    殆盡，蓋舉凡限制或剝奪外籍勞工於入境我國工作後之其他
    消費行為，或清償新、舊債務之作為等是，此預為排除法律
    責任之法律行為，顯然有背於公共秩序或善良風俗，依民法
    第72條規定，上開法律行為應屬無效。又按我國實務上之「
    解釋函令」，其法律性質即屬行政程序法規定之「解釋性行
    政規則」，解釋性行政規則係上級機關對下級機關、長官對
    屬官所下達之內部規範，所為非直接對外發生法規範效力之
    一般、抽象之規定，僅拘束訂定機關、下級機關及屬官之效
    力（行政程序法第159 條第2 項第2 款、第160 條、第161
    條規定參照）。行政機關除基於職權對法規為必要釋示，以
    供機關在個案中認識用法之依據外，亦經常會應人民所請進
    行法規解釋，此等解釋無拘束人民之效力，並非行政處分。
    再者，無論對下級機關或對人民所為之解釋函令，皆不拘束
    法院，不具法源地位，法官審判時得就具體案件依其獨立確
    信之判斷，依法律表示其合法適當之見解（司法院釋字第13
    7 號、第216 號、第407 號等解釋意旨參照）。從而，原告
    援引勞委會之上開函示，作為請求依據，尚無可取。
  (三)本件原告以其金融機構存摺內頁所示，稱以轉帳之方式存入
    被告乙○○所有00000-0000000 及00000-0000000 之帳戶，
    惟被告乙○○並無上開2 帳戶。實則，原告就其主張受被告
    侵權行為及損害之金額等有利於己之事實，並未就其事實舉
    證，僅依循未經調查且與事實不符（即有重大瑕疵）之檢察
    官起訴書所載為憑，並不能證明被告對原告有何侵權行為存
    在，亦無從認定原告之具體損害為何，及就其等損害之發生
    與被告責任原因之事實二者間，有無相當因果關係存在，自
    應駁回原告之請求等語置辯。並聲明：(一)原告之訴及假執行
    之聲請均駁回。(二)如受不利判決，願供擔保請准免為假執行
    。
三、被告戊○○未於言詞辯論期日到場，亦未提出書狀作何聲明
    或陳述。
四、原告主張其每月工資由被告代扣或代收之12,300元，其中有
    3,797 元係屬超收，總計經被告超收16個月共60,752元，顯
    已構成侵權行為及不當得利等情，則為被告乙○○、丙○○
    所否認，並以前揭情詞置辯，經查：
  (一)按當事人主張有利於己之事實者，就其事實有舉證之責任，
    民事訴訟法第277 條前段定有明文；民事訴訟如係由原告主
    張權利者，應先由原告負舉證之責，若原告先不能舉證，以
    證實自己主張之事實為真實，則被告就其抗辯事實即令不能
    舉證，或其所舉證據尚有疵累，亦應駁回原告之請求，有最
    高法院17年上字第917 號判例要旨可參。次按因故意或過失
    ，不法侵害他人之權利者，負損害賠償責任。數人共同不法
    侵害他人之權利者，連帶負損害賠償責任。損害賠償之債，
    以有損害之發生及有責任原因之事實，並二者之間，有相當
    因果關係為成立要件，民法第184 條第1 項前段、第185 條
    第1 項前段規定及最高法院48年台上字第481 號判例意旨可
    資參照。再按無法律上之原因而受利益，致他人受損害者，
    應返還其利益。雖有法律上之原因，而其後已不存在者，亦
    同；民法第179 條定有明文。從而，不當得利之構成，須以
    行為人因無法律上原因而受利益，致他人受損害為成立要件
    。因給付而受利益者，倘該給付係依有效成立之債權契約而
    為之，其受利益即具有法律上之原因，尚不生不當得利問題
    （最高法院77年度台上字第165 號判決意旨參照），又主張
    不當得利請求權之原告，係因自己之行為致造成原由其掌控
    之財產發生主體變動，則因該財產變動本於無法律上原因之
    消極事實舉證困難所生之危險自應歸諸原告，始得謂平。是
    以原告對不當得利請求權之成立要件應負舉證責任，亦即原
    告必須證明其與被告間有給付之關係存在，且被告因其給付
    而受有利益致原告受有損害及被告之受益為無法律上之原因
    ，始能獲得勝訴之判決（最高法院91年度台上字第1673號判
    決意旨參照）。本件原告主張其每月工資由被告代扣或代收
    之12,300元，其中有3,797 元係屬超收，總計經被告超收16
    個月共60,752元，顯已構成共同侵權行為及不當得利等情，
    既為被告乙○○、丙○○所否認，則依前揭說明，原告自應
    就被告有何共同侵害原告權益之行為，及被告獲有不當利得
    之事實，負舉證證明之責。
  (二)查刑事判決所為事實之認定，於獨立民事訴訟之裁判時，本
    不受其拘束，法院自得斟酌全辯論意旨及調查證據之結果，
    依自由心證，為與刑事判決相異之認定，最高法院著有41年
    台上字第1307號判例意旨可資參照。原告主張之前揭事實，
    雖據其提出本院98年度金重訴字第1 號刑事判決為證。然查
    ，本院98年度金重訴字第1 號刑事判決以被告乙○○、丙○○共同以詐術行為，向持志集團仲介來華包括原告在內之看
    護工6,336 人，每月至少詐取3,797 元，係共犯詐欺取財罪
    ，並處被告乙○○有期徒刑4 年2 月、被告丙○○有期徒刑
    3 年2 月，此固有上述刑事判決之影本1 份在卷可稽。惟該
    判決業經被告乙○○、丙○○提起上訴，現於台灣高等法院
    台中分院刑事庭審理中，尚未確定等情，為兩造所不爭執，
    則是否得僅以本院刑事庭所為前開98年度金重訴字第1 號刑
    事判決，即認被告確有共同詐取原告財物之行為，自非無疑
    。是依前揭判例意旨，本院自仍得斟酌全辯論意旨及調查證
    據之結果，依自由心證，為事實之認定，不受本院98年度金
    重訴字第1 號刑事判決認定之拘束。
  (三)原告雖又以勞委會93年6 月25日勞職外字第0930203855A 號
    函公告之工資切結書已明白規定：「來華工作有關之借款指
    凡勞工安家費、私人借款及向外國人力仲介公司、銀行借款
    等款項，並經勞工同意在華代收之相關費用。未列於此切結
    書之其他款項，任何人不得代扣或代收。」，被告違法超收
    未列於工資切結書之款項，即已構成侵權行為及不當得利云
    云。惟查，上開勞委會公告內容應為行政管制規定，係仲介
    業者違反時，是否應依相關規定課與行政罰之問題。若業者
    確另依與勞工間契約代收或代扣未列於工資切結書之款項，
    而有其法律關係為據，自不能僅以其違反勞委會之上開工資
    切結書之規定，即謂構成侵權行為及不當得利。是原告前揭
    主張被告違法超收未列於工資切結書之款項，即已構成侵權
    行為及不當得利云云，自無足採。
  (四)原告就其主張被告有詐欺、脅迫原告簽署本票、同意書等文
    件之事實，及被告有強暴、脅迫原告簽署如卷第25頁所示委
    託書之事實，迄未舉證證明，尚難僅憑原告所提前開本院98
    年度金重訴字第1 號刑事判決，即認被告有原告主張之前揭
    事實。而參以被告所辯其每月收取3,79 7元，係經原告委託
    代為匯付SALI以清償積欠之債務，其匯款予SALI非以個別委
    託人名義，係合併多位外籍看護工債務以整筆匯款等情，業
    據被告提出原告所不爭執其真正之委託書1 紙（詳卷第25頁
    ）及銀行匯款證明等為證（詳本院卷第194 至665 頁），互
    核該委託書及匯款單據之記載，被告前揭所辯，尚非無據。
    原告雖以其簽名時，委託書未記載債權人SALI，其並不認識
    此人，亦未積欠其債務云云。然查，上開委託書乃中文及印
    尼文併載，原告應可從其母國文字明瞭記載意旨，其上印尼
    文縱未記載債權人SALI，仍已敘明每月將委託印尼仲介公司
    或臺灣仲介公司代為匯付3,797 元，以償債務，衡情原告為
    成年人，應可自委託書知悉借貸情事，並同意扣款事宜方簽
    署委託書，至債權人姓名其知悉或填載與否，於該委託書之
    效力應不生影響。
  (五)綜上，原告就其主張其每月工資由被告代扣或代收之12,300
    元，其中有3,797 元係屬超收，總計經被告超收16個月共60
    ,752元，已構成共同侵權行為及不當得利之事實，既未能舉
    證證明，則依首揭說明，原告主張被告應負共同侵權行為之
    損害賠償責任，及被告應依不當得利之法律關係返還不當利
    得云云，自無可採。被告乙○○、丙○○所辯，尚堪採信。
五、從而，原告本於共同侵權行為及不當得利之法律關係，依民
    法第179 條、184 條第1 項、第185 條規定，請求被告應連
    帶給付原告60,752元，及自起訴狀繕本送達翌日即99年2 月
    23日起至清償日止，按年息百分之5 計算之利息，為無理由
    ，應予駁回。又原告之訴既經駁回，其假執行之聲請即失所
    依附，應併予駁回。
六、本件事證已臻明確，兩造其餘主張、陳述與舉證，經審酌與
    本院前開判斷不生影響，爰均不再予逐一論述，附此敘明。
七、訴訟費用負擔之依據：民事訴訟法第78條。
中    華    民    國    99    年    8     月    31    日
               苗栗簡易庭法  官  王萬金
以上正本係照原本作成。
如不服本判決，應於判決送達後20日內，以判決違背法令為理由
，向本院提出上訴狀並表明上訴理由，及須按他造當事人之人數
附繕本。如委任律師提起上訴者，應一併繳納上訴審裁判費。
上訴理由應表明：
  一、原判決所違背之法令及其具體內容，
  二、依訴訟資料可認為原判決有違背法令之具體事實。
如未表明上訴理由者，應於上訴後20日內向本院提出上訴理由。
當事人如對本件訴訟內容有所疑義，得聲請閱卷。
                        書記官  劉麗美
中    華    民    國    99    年    8     月    31    日

司法院資訊處製作；財團法人民間司法改革基金會備份。
